臺灣士林地方法院民事判決　九十年度重訴字第六五五號
　　原　　　告　交通部台灣鐵路管理局
　　法定代理人　丙○○
　　複　代理人　甲○○
　　被　　　告　丁○○
　　　　　　　　癸○○
　　　　　　　　辛○○
　　　　　　　　壬○○
　　　　　　　　庚○○
　　　　　　　　己○○
　　　　　　　　戊○○
　　複　代理人　乙○○
右當事人間拆屋還地等事件，本院判決如左：
    主    文
被告應將坐落台北市○○區○○段二小段三七一─二、三七一─三、三七一─八地號
土地上如附圖一所示之地上物Ａ部分面積一百三十六點六七平方公尺、Ｂ部分面積五
十八點六三平方公尺、Ｄ部分面積四十一點二八平方公尺拆除；被告癸○○應將坐落
前開土地如附圖一所示之地上物之Ｃ部分面積五十六點八九平方公尺拆除；被告應將
台北市○○區○○段二小段三七一─二、三七一─三、三七一─八地號土地如附圖二
所示Ａ部分面積一百三十六點六七平方公尺、Ｂ部分面積五十八點六三平方公尺返還
原告。
被告應自民國九十年十二月四日起至返還前開土地如附圖二所示Ａ、Ｂ部分之日止，
按月給付原告新台幣伍萬柒仟陸佰拾壹元。
原告其餘之訴駁回。
訴訟費用由被告連帶負擔十分之六，被告負擔十分之二，被告癸○○負擔十分之一，
餘由原告負擔。
本判決第一項於原告以新台幣肆佰陸拾萬捌仟捌佰捌拾伍元供擔保後，得假執行。但
被告如於假執行程序實施前，以新台幣壹仟佰捌拾貳萬陸仟陸佰伍拾伍元為原告預
供擔保，得免為假執行。
本判決第二項於每屆滿一個月，由原告以新台幣壹萬玖仟貳佰零肆元供擔保後，就該
月得請求之金額得假執行；但被告如於假執行程序實施前，以新台幣伍萬柒仟陸佰拾
壹元為原告預供擔保，得免為假執行。
原告其餘假執行之聲請駁回。
    事實及理由
一、本件原告起訴主張：緣台北市○○區○○段二小段三七一之二、三七一之三、三
    七一之八地號土地（以下簡稱：系爭土地）為中華民國所有，原告則為管理機關
    ；系爭土地上原有門牌號碼台北市○○○路三巷一號原告所有之宿舍，配住予被
    告丁○○之夫鄧聲浪，惟該宿舍於民國七十一年十一月十六日發生火災焚毀，現
    系爭土地上同前門牌號碼之房屋（以下簡稱：系爭房屋）即如附圖二所示地上物
    Ａ、Ｂ、Ｄ部分則為鄧聲浪自費重建，Ｃ部分為被告癸○○自行增建。是原告與
    鄧聲浪就原宿舍間之使用借貸契約，雖因宿舍業經焚毀滅失而消滅，然原告嗣同
    意鄧聲浪於原址興建之系爭房屋，乃無償借用系爭土地予鄧聲浪使用，二者間已
    新成立一使用借貸契約，其標的即原告所管有系爭土地如附圖二所示Ａ、Ｂ部分
    。按借用人死亡者，依民法第四百七十二條之規定，貸與人得終止借貸契約，本
    件因鄧聲浪已經死亡，被告為其法定繼承人，共同繼承系爭房屋如附圖一所示Ａ
    、Ｂ、Ｄ之所有權，另如附圖一所示Ｃ部分為被告癸○○自行增建所有，故原告
    乃以本件起訴狀繕本之送達向被告為終止借貸契約之意思表示，並依民法第四百
    七十條、第七百六十七條之規定，本於所有權請求被告拆除地上建築物、返還系
    爭土地。原告終止借貸契約後，被告乃無權占有原告之土地，原告另依不當得利
    之法律關係，請求被告自起訴狀繕本送達翌日起至返還前開土地之日止，給付原
    告相當於租金之不當得利，其計算標準依土地法第一百零五條準用同法第九十七
    條之規定，建築基地之租金，按申報地價百分之十計算之，本件土地申報地價中
    玉泉段二小段三七一之二地號為七萬零八百五十四元、同段三七一之三地號為七
    萬一千四百九十七元、同段三七一之八地號為七萬零七百九十七元；被告所占用
    之土地計有一百九十五點三平方公尺；是被告應連帶給付原告相當於租金之不當
    得利即每月十一萬五千二百二十二元（見本院九十一年七月十六日言詞辯論筆錄
    ），即原告願以其中申報地價最低者作為請求給付不當得利之損害金之計算基準
    。被告雖抗辯：有關系爭土地之借貸契約，亦應適用原告員工宿舍管理須知第十
    四條之規定，是於被告丁○○死亡前，可暫住至土地處理時為止，原告自不得終
    止使用借貸契約云云；然本件系爭土地之使用借貸並非宿舍之配住，應無該須知
    之適用；縱認亦有前開管理須知之適用，然因被告癸○○已於鄧聲浪所重建之房
    屋上違法增建，更曾對外營商，已違反同須知第二十二條：宿舍借（配）住人不
    得將宿舍出（分）租、轉借、調換、轉讓、增建、改建、經營商業或作其他用途
    ；服務單位查明有前項情事之一者，應將違規事實及處理情形報請管用單位終止
    借貸關係，並責令搬遷之規定；則原告自亦得依前開員工宿舍管理須知第二十二
    條之規定終止兩造間借貸關係，請求被告拆屋還地，且給付相當於租金之不當得
    利等語，並聲明：（一）被告應連帶將坐落台北市○○區○○段二小段三七一之
    二、三七一之三、三七一之八地號土地上如附圖一所示門牌號碼台北市○○○路
    三巷一號二層樓房屋第一層Ａ部分面積一百三十六點六七平方公尺、Ｂ部分面積
    五十八點六三平方公尺、第二層Ｄ部分面積四十一點二八平方公尺之建物拆除，
    並將土地返還原告，另自起訴狀繕本送達翌日起至返還前開土地之日止，按月給
    付原告新台幣十一萬五千二百二十二元。（二）被告癸○○應將坐落同前項地號
    土地上如附圖一所示門牌號碼台北市○○○路三巷一號二層樓房之第二層Ｃ部分
    面積五十六點八九平方公尺之建物拆除。（三）原告願供擔保，請准宣告假執行
    。
二、被告則以：按原告之員工宿舍管理須知第十四條規定：於事務管理規則七十二年
    四月二十九日前所配住之眷屬宿舍准予暫住至宿舍處理為止，但退休人員本人配
    偶均死亡，子女亦成年時，應於三個月內騰空交還。所謂眷屬宿舍，依前開員工
    宿舍管理須知第三條第四項規定，係指在七十二年四月二十九日「事務管理規則
    」修正前所配住之宿舍而言。由此規定可知，於七十二年四月二十九日前配住之
    眷屬宿舍，受配住人之配偶尚未死亡時，准予暫住至宿舍處理為止。經查：本件
    被告之被繼承人鄧聲浪自台灣光復後即任職原告處，於七十二年四月二十九日「
    事務管理規則修正」前，即獲配住總字第四十三號即門牌號碼台北市○○○路三
    巷一號宿舍；是依前揭宿舍管理須知第十四條規定，在鄧聲浪及其配偶未死亡前
    ，原可居住至宿舍處理為止。而鄧聲浪獲配住之前開宿舍，因房屋不能脫離土地
    而獨立存在，故借貸關係實際上係包含建物及土地，因此前揭員工宿舍管理須知
    第十四條所定准予暫住至宿舍處理為止，其真意係指包括對建物及土地之處理而
    言。茲因前開宿舍失火焚毀後，由鄧聲浪自費重建，並獲准繼續借用系爭土地，
    自仍有前揭員工宿舍管理規則第十四條之適用，亦即在鄧聲浪及配偶均死亡前，
    可暫住至土地處理為止。而鄧聲浪雖已於八十年十一月十九日亡故，但鄧聲浪之
    配偶即被告丁○○仍健在，自可繼續居住使用系爭土地。況原告以七十二年六月
    七日七二鐵工產字第一六三０九號函准鄧聲浪自費重建房屋時，曾指示「應取具
    切結在本局需要該宿舍土地時，無條件遷出交還土地」等語；查系爭土地為鐵路
    醫院預定地，而原告既未舉證證明已就系爭土地完成興建鐵路醫院之設計與規劃
    ，則其逕予終止借貸契約，已違反上揭員工宿舍管理須知第十四條之規定，而不
    生終止之效力。是原告請求拆屋還地，非有理由。至於被告癸○○於系爭房屋二
    樓即如附圖一所示Ｃ部分所為之增建，乃符合借用土地建屋居住之目的，並無違
    反員工宿舍管理須知可言；且被告並未於系爭房屋對外營商，原告執被告繳納房
    屋稅單作為主張被告於系爭房屋對外營商之依據，實屬無稽；則其以被告違反宿
    舍管理須知第二十二條之規定而終止借貸契約，亦無可採。再查：權利人在相當
    期間內不行使權利，依特別情形足以使義務人正當信任權利人不欲其履行義務時
    ，則基於誠信原則，權利人即不得再主張權利，此有最高法院六十一年度台上字
    第二四００號判決可資參照。本件原告以鄧聲浪死亡為由，依民法第四百七十二
    條規定終止借貸契約，姑不論其終止為不合法，已如前述；然鄧聲浪係於八十年
    十一月十九日亡故，原告自其時起即得終止借貸契約；然卻未終止，而任令被告
    等繼續使用系爭土地達十餘年，甚至由被告繼續繳納房屋稅，顯然有正當理由使
    被告信任原告不欲被告履行義務，則基於權利失效原則，原告自不得再請求拆屋
    還地；且其請求給付相當於租金之不當得利，即非有理；又其以系爭土地申報總
    價之年息百分之十計算請求不當得利，亦屬過高云云，資為抗辯；並聲明：（一
    ）原告之訴及假執行之聲請均駁回。（二）如受不利之判決，願供擔保請准宣告
    假執行。
三、經查：本件由中華民國所有、且由原告管理之系爭土地上原有門牌號碼台北市○
    ○○路三巷一號之建物，係原告所有之宿舍，並配住予被告丁○○之夫鄧聲浪使
    用，惟該宿舍於七十一年十一月十六日發生火災焚毀，經原告同意由鄧聲浪於原
    址即如系爭土地如附圖二所示Ａ、Ｂ部分自費重建如附圖一所示系爭房屋Ａ、Ｂ
    、Ｄ三部分，而由原告與鄧聲浪就系爭土地如附圖所示部分成立使用借貸關係，
    嗣並由被告癸○○於系爭房屋二樓自行增建如附圖一所示Ｃ部分；惟鄧聲浪已於
    八十年十一月十九日死亡，其法定繼承人則為本件被告七人等情，已據原告提出
    戶籍謄本、土地登記謄本等件為證；並經本院會同地政人員前往現場勘測屬實，
    有臺北市建成地政事務所土地複丈成果圖乙紙附卷可稽；且為兩造所不爭執；而
    其中有關原告配住宿舍予鄧聲浪、宿舍嗣經火焚毀、原告並同意由鄧聲浪於系爭
    土地如附圖二所示部分重建之事實，復經亦由本件之兩造為當事人之本院九十年
    度士簡更字第一號民事確定判決認定屬實；已經本院調閱該民事案卷查核明確，
    應堪信為真實。是於鄧聲浪死亡後，原告與鄧聲浪間就系爭土地之使用借貸契約
    之借用人之權利義務，應由鄧聲浪之法定繼承人即被告繼承，而系爭土地上系爭
    房屋如附圖一所示Ａ、Ｂ、Ｄ部分應由被告繼承取得，附圖一所示Ｃ部分則為被
    告癸○○所有乙節，已堪認定。
四、次按：借用人死亡者，貸與人得終止借貸契約，此於民法第四百七十二條第四款
    定有明文。是本件系爭土地之借用人鄧聲浪死亡時，兩造就系爭土地之使用借貸
    關係雖未當然消滅，然貸與人即原告依前開規定，自得終止契約，且其終止權之
    行使，並無時間之限制；是本件原告雖於鄧聲浪死亡後十餘年，始提起本訴、並
    以起訴狀繕本之送達為終止契約之意思表示，尚難指為違法。且原告於提起本訴
    前雖消極未行使終止權，然並無其他作為足認有不行使該權利之意思，應無權利
    失效原則之適用。是被告抗辯：原告於鄧聲浪死亡後十餘年未行使終止權，其權
    利已失效而不得行使云云，自無足採。
五、再查：訴外人鄧聲浪原配住之宿舍乃行政院七十二年四月二十九日頒布事務管理
    規則修正前所配住之眷屬宿舍；依原告員工宿舍管理須知第十四條規定：於「事
    務管理規則」七二年四月二九日修正前所配住之眷屬宿舍准予暫住至宿舍處理時
    為止，但退休人員本人配偶死亡，子女亦成年時，應於三個月內騰空交還等情，
    已為兩造所不爭執；惟被告抗辯：系爭土地上之原宿舍雖因火焚毀，惟原告與鄧
    聲浪就系爭土地所成立之使用借貸關係，亦應有原告員工宿舍管理須知之適用，
    即依該須知第十四條之規定，因鄧聲浪之配偶即被告丁○○尚未死亡，自得使用
    借貸系爭土地至土地處理之時為止等語，則為原告所否認。本院經查：兩造就系
    爭土地如附圖二Ａ、Ｂ部分所成立之使用借貸關係，與原告與其員工就宿舍所成
    立之使用借貸，其標的性質雖有不同，惟衡諸本件係因原告所屬員工鄧聲浪原配
    住宿舍遭火焚毀，為解決其居住問題，乃經原告同意由鄧聲浪於系爭土地上自費
    重建，而有本件系爭土地使用借貸關係之成立各節，已如前述；應認本件系爭土
    地使用借貸關係，乃在取代原宿舍之使用借貸關係，當亦有前開原告員工宿舍管
    理須知之適用，固堪認定。然查：前開原告員工宿舍管理須知第十四條所規定准
    予暫住至「宿舍處理時」之意涵，參酌被告自行提出且為原告所不爭執之卷附原
    告於七十二年六月七日以七二鐵工產字第一六三０九號函文就鄧聲浪自費修建宿
    舍乙事所揭諸：「應取具切結在本局需要該宿舍基地時無條件遷出交還絕無異議
    」之公文說明內容，應認所謂「宿舍處理時」，乃在賦與原告處理之權限，而非
    賦與借用人永久居住宿舍或使用系爭土地之權利；即貸與機關有權決定是否需要
    系爭土地或宿舍，其於需要系爭土地或宿舍時，所為催請返還並終止借貸契約之
    所為，即係「處理」行為，始為合理，並符合系爭土地使用借貸關係成立時當事
    人之真意。是被告抗辯：原告並未提出於系爭土地上預定蓋建鐵路醫院之規劃及
    設計，而未能認有處理系爭土地之情事，自未能終止借貸契約並請求拆屋還地云
    云，尚無足採。從而，原告以系爭土地之原借用人鄧聲浪已死亡，為需用系爭土
    地，乃以本件起訴狀繕本送達鄧聲浪全體繼承人即被告為終止使用借貸契約之意
    思表示，並主張：本件系爭土地之借貸契約已經終止，爰請求被告拆除渠等所有
    坐落系爭土地上如附圖一所示系爭房屋Ａ、Ｂ、Ｄ部分、請求被告癸○○拆除其
    所有如附圖一所示系爭房屋Ｃ部分，並請求返還系爭土地如附圖二所示Ａ、Ｂ部
    分等語，於法自無不合。
六、按無法律上原因而受利益，致他人受損害者，應返還其利益，雖有法律上之原因
    ，而其後已不存在者，亦同，此於民法第一百七十九條定有明文。又無權占有他
    人土地，可能獲得相當於租金之利益，為社會通常之觀念。經查；本件兩造間系
    爭土地如附圖二所示Ａ、Ｂ部分之使用借貸關係既經終止，已如前述；則被告於
    原告本件起訴狀繕本最後送達於全體法定繼承人之一而為終止之意思表示起，其
    占有使用系爭土地，已屬無權占有，而致原告受有相當於租金之損害，則原告依
    不當得利之法則，請求被告自前開起訴狀繕本送達之翌日即九十年十二月四日起
    至返還所占有之系爭土地之日止，按月給付相當租金之利益，洵屬有據。又查：
    遭被告以系爭房屋所占有使用之系爭土地面積為一百九十五點三平方公尺（即如
    附圖一所示Ａ部分面積一百三十六點六七平方公尺加上Ｂ部分面積五十八點六三
    平方公尺）乙節，有前開土地複丈成果圖乙紙為憑；另系爭土地中三七一─二地
    號土地於九十年七月之公告地價為每平方公尺十八萬九千二百二十五元、八十九
    年七月之申報地價為七萬零八百五十四元，三七一─三地號土地之公告地價為十
    八萬八千九百三十五元、申報地價為七萬一千四百九十七元，三七一─八地號土
    地之公告地價為十八萬八千二百八十七元、申報地價則為七萬零七百九十七元，
    有各該地號土地之土地登記謄本附卷可稽；且均為兩造所不爭執，應與事實相符
    。而依平均地權條例施行細則第二十一條規定，公有土地係以各該土地之公告地
    價為申報地價；又依土地法第一百零五條準用第九十七條之規定，租用基地建築
    房屋之租金，以不超過土地及其建築物申報總價年息百分之十為限。則原告主張
    ：以經被告占用之系爭三筆土地中申報地價最低之三七一─八地號之申報地價即
    每平方公尺七萬零七百九十七元作為計算租金之不當得利之基準，固堪採取。惟
    本院斟酌系爭土地坐落之位置及原告就系爭土地使用之計劃及進度各節，認原告
    主張以前開申報總價年息百分之十計算請求不當得利，尚屬過高；茲認以被告系
    爭房屋所占用系爭土地面積之申報總價之百分之五，作為計算被告應給付原告相
    當於租金之不當得利，應屬合理。依此計算，則原告依不當得利之法律關係，於
    請求被告自九十年十二月四日起至返還系爭土地如附圖二所示部分土地之日止，
    按月給付原告五萬七千六百十一元（元以下四捨五入）之範圍內，為有理由，應
    予准許。（計算式詳如附表）
七、末按：數人負同一債務，明示對於債權人各負全部給付之責任者，為連帶債務；
    如無前開明示時，連帶債務之成立，以法律有規定者為限，此於民法第二百七十
    二條規定甚明。經查：本件原告所終止者，乃原告與被告七人間就系爭土地所存
    在之使用借貸契約；則於契約終止後，被告所負拆除系爭房屋如附圖一所示Ａ、
    Ｂ、Ｄ部分、及返還系爭土地附圖二所示Ａ、Ｂ部分之債務，於性質上雖屬不可
    分，惟並無法律規定、且未經契約當事人明示約定於契約終止時，各借用人對借
    用物之返還需負連帶責任；另有關原告請求被告給付不當得利部分，因各該被告
    亦未明示對於原告各負全部給付之責任，而依民法不當得利之規定，亦無不當得
    利之數受領人，須就返還所受利益之義務負全部給付之責任；則原告請求被告應
    就不當得利之給付、拆除系爭房屋如附圖一所示Ａ、Ｂ、Ｄ部分、以及返還系爭
    土地如附圖二所示Ａ、Ｂ部分，各負連帶之責任，即屬無據。
八、綜上所述，原告於請求被告拆除如附圖一所示系爭房屋Ａ、Ｂ、Ｄ部分、請求被
    告癸○○拆除如附圖一所示系爭房屋之Ｃ部分、並請求被告返還系爭土地如附圖
    二所示Ａ、Ｂ部分予原告；暨自九十年十二月四日起至返還系爭土地如附圖二所
    示Ａ、Ｂ部分之日止、按月給付原告五萬七千六百十一元之範圍內，為有理由，
    應予准許；逾此部分為無理由，應予駁回。兩造陳明願供擔保，聲請宣告假執行
    或免為假執行，經核原告勝訴部分，合於法律規定，爰分別酌定相當之擔保金額
    宣告之；原告其餘假執行之聲請，因訴之駁回而失所依據，不予准許。
九、因本案事證已臻明確，兩造其餘主張陳述及所提之證據，均毋庸再予審酌，附此
    敘明。
十、據上論結，本件原告之訴一部有理由，一部無理由，依民事訴訟法第七十九條但
    書、第八十五條第一項但書、第八十五條第二項、第三百九十條第二項、第三百
    九十二條判決如主文。
中　　　華　　　民　　　國　　九十一　　年　　　七　　　月　　三十  　　日
                                    臺灣士林地方法院民事第三庭
~B法　　　官　李瑜娟
右為正本係照原本作成。
如對本判決上訴須於判決送達後廿日內向本院提出上訴狀。
中　　　華　　　民　　　國　　九十一　　年　　　八　　　月　　  五  　　日
~B法院書記官　夏珍珍
~FO
附表
七萬零七百九十七元×百分之五×一百九十五點三平方公尺÷十二
＝五萬七千六百十一元（元以下四捨五入）
